臺灣桃園地方法院民事判決　　　　　　　　　　　　九十二年度重訴字第一五六號
　　原　　　告　　丁○○
　　　　　　　　　己○○
　　　　　　　　　戊○○
　　共　　　同
　　訴訟代理人　　藍松喬律師
　　被　　　告　　桃園縣平鎮市公所　　設桃園縣平鎮市○○路五號
　　法定代理人　　甲○○　　　.
　　訴訟代理人　　沈朝標律師
　　複　代理人　　丙○○　　　.
　　　　　　　　　李宏文律師
　　被　　　告　　桃園縣立南勢國民小學　設桃園縣平鎮市○○路五號
　　法定代理人　　庚○○　　　.
　　訴訟代理人　　乙○○　　　.
右當事人間請求拆屋還地事件，經本院於民國九十三年四月二十一日言詞辯論終結，
判決如左：
    主      文
被告桃園縣平鎮市公所應將坐落桃園縣平鎮市○○段一六０之八八地號土地上如附圖
Ｉ所示之人行步道拆除，並將該部分占用面積六十三平方公尺之土地回復原狀後返還
予原告及其他全體共有人。
被告桃園縣平鎮市公所應自民國九十二年四月十八日起至拆除前項地上物並返還土地
之日止，按年給付原告新臺幣柒佰伍拾伍元。
被告桃園縣立南勢國民小學應將坐落桃園縣平鎮市○○段一六０之二、一六０之八八
地號土地上如附圖Ｂ、Ｈ、Ｋ、Ｆ、Ｊ、Ｌ、Ｍ所示之水泥空地、遮雨棚、圍牆拆除
，並將該部分占用面積共計二百三十七平方公尺之土地回復原狀後返還予原告及其他
全體共有人。
被告桃園縣立南勢國民小學應自民國九十二年九月十九日起至拆除前項地上物並返還
土地之日止，按年給付原告新臺幣貳仟捌佰參拾玖元。
原告其餘之訴駁回。
訴訟費用由原告負擔十分之六，被告桃園縣立南勢國民小學負擔十分之三，被告桃園
縣平鎮市公所負擔十分之一。
本判決第一項、第三項，於原告各以新臺幣壹拾壹萬陸仟元、新臺幣肆拾萬陸仟元
分別為被告桃園縣平鎮市公所、桃園縣立南勢國民小學供擔保後，得假執行，但如被
告桃園縣平鎮市公所、桃園縣立南勢國民小學各以新臺幣拾肆萬柒仟柒佰陸拾元、
新臺幣壹佰拾萬零捌仟貳佰肆拾元為原告供擔保後，得免為假執行；又本判決第二
項、第四項部分，於到期後原告各以新臺幣貳佰伍拾元、新臺幣玖佰伍拾元為被告桃
園縣平鎮市公所、桃園縣立南勢國民小學供擔保後，得假執行，但如被告桃園縣平鎮
市公所、桃園縣立南勢國民小學各以新臺幣柒佰伍拾伍元、新臺幣貳仟捌佰參拾玖元
為原告供擔保後，得免為假執行。原告其餘假執行之聲請駁回。
    事      實
甲、原告方面：
  一、聲明：
    (一)被告桃園縣平鎮市公所（下稱平鎮市公所）應將坐落桃園縣平鎮市○○段一六
      ０之二地號、一六０之八八地號土地（以下分別簡稱系爭一六０之二、一六０
      之八八地號土地）上，如附圖Ｃ、Ｄ、Ｅ分別所示之無障礙滑梯、活動中心、
      活動中心正門等地上物拆除，將土地回復原狀後返還原告及其他全體共有人。
    (二)被告桃園縣立南勢國民小學（下稱南勢國小）應將坐落系爭一六０之二地號土
      地上，如附圖Ｂ、Ｆ、Ｊ、Ｍ分別所示之水泥空地、遮雨棚、圍牆等地上物拆
      除，將土地回復原狀後返還原告及其他全體共有人。
    (三)被告平鎮市公所、南勢國小應共同將坐落系爭一六０之八八號土地如附圖Ｇ、
      Ｈ、Ｉ、Ｌ（原告訴狀誤載為Ｅ）、Ｋ分別所示之活動中心側門、圍牆內空地
      、圍牆外人行步道、圍牆、水泥空地等地上物拆除，將前開土地回復原狀後返
      還原告及其他全體共有人。
    (四)被告應自起訴狀繕本送達翌日起至拆屋還地之日止，依其無權占用之比例，共
      同按年給付原告及全體共有人新台幣（下同）十三萬八千元。
    (五)訴訟費用由被告負擔。
    (六)願供擔保請准宣告假執行。
  二、陳述：
    (一)系爭一六０之二、一六０之八八地號土地（其中一六０之八八地號，係於民國
      八十三年間自一六０之二地號分割而來），為原告及其他全體共有人所有，被
      告無任何權源竟無權占用之，為此，原告基於民法第七百六十七條、第八百八
      十一條之規定，起訴請求被告將之返還原告及其他全體共有人。
    (二)原告於起訴前曾向鈞院中壢簡易庭聲請調解，被告平鎮市公所以具有使用借貸
      關係為由拒絕拆除地上物，致調解不成立。惟被告平鎮市公所於調解時所提出
      原告之祖先即訴外人鄧欽鳳簽立之契約書一份，其真實性尚有疑問，應由被告
      平鎮市公所先行舉證該私文書之真正。
    (三)縱認前開契約書為真正，觀諸契約第一條記載「鄧欽鳳向謝乾坤等三人買收系
      爭土地以為安平鎮區長役場敷地」（役場即為市公所，敷地即為建地），則原
      告與被告平鎮市公所之間就系爭土地有無償使用借貸關係，而按，「借用人應
      於契約所定期限屆滿時，返還借用物；未定期限者，應於依借貸之目的使用完
      畢時返還之。但經過相當時期，可推定借用人已使用完畢者，貸與人亦得為返
      還之請求」、「借貸未定期限，亦不能依借貸之目的而定其期限者，貸與人得
      隨時請求返還借用物」，民法第四百七十條第一項、第二項分別定有明文，本
      件無償使用借貸契約既未定期限，且自日據時代之明治四十五年借用迄今有九
      十餘年之久，已經過相當時期，本可推定借用人已使用完畢，況且，被告平鎮
      市公所無償借用系爭土地之初，原使用之目的為市公所建地，嗣已拆除改建為
      目前之平鎮市南勢社區活動中心，足見其借貸目的亦已使用完成。是依前開規
      定，原告自得依法請求被告平鎮市公所返還借用物。原告並以本件起訴狀之送
      達，作為終止本件使用借貸契約之意思表示，則被告平鎮市公所於原告終止使
      用借貸關係後，自屬無權占用系爭土地。至被告南勢國小，則係自始即無權占
      用系爭土地。
    (四)附圖Ｃ（無障礙滑梯）、Ｄ（活動中心）、Ｅ（活動中心正門）、Ｇ（活動中
      心側門）、Ｉ（圍牆外人行步道）部分，既為被告平鎮市公所興建，自應由被
      告平鎮市公所拆除後返還土地予原告及全體共有人，而因其中Ｇ（活動中心側
      門）、Ｉ（圍牆外人行步道）部分，係由兩位被告共同占有使用，故此部分應
      併命被告南勢國小共同將之拆除後返還土地予原告及全體共有人。又附圖Ｂ（
      水泥空地）、Ｆ（遮雨棚）、Ｊ（十二公分寬圍牆）、Ｌ（由地籍線分成零點
      一七五公尺寬之圍牆）、Ｍ（由地籍線分成零點一七五公尺寬之圍牆）部分，
      係由被告南勢國小興建或鋪設，應由被告南勢國小將之拆除後返還土地予原告
      及全體共有人；而因其中Ｌ部分，因係由被告平鎮市公所、南勢國小共同占有
      使用，故此部分應併命被告平鎮市公所共同將之拆除後返還土地予原告及全體
      共有人。另查，附圖Ｈ（圍牆內空地）、Ｋ（空地）部分，是被告平鎮市公所
      、南勢國小一起鋪設，並共同占有、使用，故請求被告共同拆除後將土地返還
      予原告及全體共有人。
    (五)被告無法律上原因占有使用系爭土地，原告自受有相當於法定租金之損害。依
      系爭一六０之二地號土地面積五百五十五平方公尺，每平方公尺公告申報地價
      為五千五百二十元，而系爭一六０之八八地號土地面積為七十平方公尺，每平
      方公尺公告申報地價亦為五千五百二十元，合計為六百二十五平方公尺，再依
      土地法第九十七條規定，城市地方房屋之租金以不超過申報總價年息百分之十
      為限，則本件土地依年息百分之四計算，亦即原告每年所受損失為十三萬八千
      元（625平方公尺×5520元＝0000000，0000000×0.04＝138000），為此，請
      求被告自起訴狀繕本送達翌日起至拆屋還地之日止，依其無權占用之比例，共
      同按年給付原告及全體共有人十三萬八千元。
    (六)對被告抗辯之陳述：
    1.訴外人鄧欽鳳確有購買系爭土地（包含目前之一六０之二、一六０之八八地號
      ），但並未同意作為安平鎮區長役場敷地，被告平鎮市公所提出之契約書，原
      告否認其真正，且其上並無鄧欽鳳同意被告平鎮市公所使用之字句，況被告平
      鎮市公所係在系爭土地上興建南勢里民眾活動中心，依現場張貼之紙張，係作
      付費之場地使用，又被告南勢國小亦係無權占用，建設雨棚、擅自設置圍牆，
      圍堵原告土地，自均應拆除。
    2.於鄧欽鳳過世後，繼承人已各為遺產之繼承登記，系爭土地亦已由包含原告在
      內之繼承人依遺產分配而登記完畢，故本件終止契約之意思表示，不需由鄧欽
      鳳之全體繼承人為之。
    3.附圖Ｄ活動中心懸掛者為「平鎮市南勢里活動中心」之招牌，足資證明該活動
      中心為被告平鎮市公所興建無誤，且被告平鎮市公所先前於鈞院審理時亦已自
      認此點。而附圖Ｃ（無障礙滑梯）、Ｅ（活動中心正門）、Ｇ（活動中心側門
      ），均係附屬於附圖Ｄ之活動中心，自亦應為被告平鎮市公所興建。
    4.被告平鎮市公所借用系爭土地之原使用目的為市公所建地，一開始是興建宿舍
      及土塊、煉瓦造之市公所，後來拆除改建為木造之中山堂（禮堂），供被告南
      勢國小使用，當初改建時原告是不敢反抗，而非未表示反對意見，嗣後始又拆
      除中山堂改建為目前之平鎮市南勢社區活動中心。
  三、證據：提出系爭一六０之二號、一六０之八八號土地之土地登記謄本各一份，
      及前開二筆土地之地籍圖影本一份，鈞院另案九十一年訴字第五六六號民事判
      決影本一份。
乙、被告平鎮市公所方面：
  一、聲明：
    (一)駁回原告之訴及假執行之聲請。
    (二)訴訟費用由原告負擔。
    (三)如受不利之判決，願供擔保免為假執行。
  二、陳述：
    (一)按「稱使用借貸者，謂當事人一方以物交付他方，而約定他方於無償使用後返
      還其物之契約」，民法第四百六十四條定有明文。緣原告之曾祖父即訴外人鄧
      欽鳳前於日據時代將系爭土地借予被告平鎮市公所之前身「平鎮庄」（日據時
      期地方行政單位名稱）供建築房屋使用，依前開規定，原告與被告平鎮市公所
      成立使用借貸契約，原告為鄧欽鳳之繼承人，自繼承前開契約關係，即應受上
      開契約內容之拘束，此亦為自日據時代迄今九十餘年，無人向被告平鎮市公所
      請求拆屋還地之原因。
    (二)依最高法院八十七年台上字第二０九五號判決內容，認為「契約未定期限者，
      借用人應於依借貸之使用目的使用完畢時返還之，此觀民法第四百七十條規定
      自明。兩造間就系爭房屋所座落之系爭土地有未定期限之使用借貸關係，而被
      上訴人借用系爭土地之目的，既為繼續使用被上訴人或其先人前所建造之房屋
      居住為目的，自以被上訴人使用系爭土地之目的完畢，即其無繼續取住房屋或
      該房屋不堪使用時，返還期限始屆至。上訴人雖又主張，若兩造間有使用借貸
      關係，亦因伊已對被訴人為終止借貸關係之意思表示，被上訴人亦應返還系爭
      土地云云。然上訴人既未證明被上訴人已不使用系爭以供居住或系爭房屋已不
      堪住用，縱兩造間未訂立借用之期限，上訴人亦不得任意終止兩造間之借貸關
      係，其所為之終止契約之意思表示，不能認為有效」。被告平鎮市公所借用系
      爭土地之目的，實乃繼續使用被告平鎮市公所建造之房屋為目的，現被告平鎮
      市公所仍繼續使用係爭土地上之房屋，且該屋並未毀損至不堪使用，依前開判
      決所示，縱使原告為終止使用借貸契約之意思表示，該意思表示不能認為有效
      。是原告請求被告拆屋還地，實無理由。
    (三)按「契約當事人之一方有數人者，前項意思表示，應由其全體或向其全體為之
      」，「第二百五十八條及第二百六十條之規定，於當事人依法律之規定終止契
      約者，準用之」，「繼承人有數人時，在分割遺產前，各繼承人對於遺產全部
      為公同共有」，民法第二百五十八條第二項、民法第二六十三條及民法第一千
      一百五十一條分別定有明文。退步言之，本件縱認被告平鎮市公所之行為造成
      使用目的已完成，然有權終止契約者，為契約當事人鄧欽鳳，今被繼承人鄧欽
      鳳已亡故，依前開規定，該終止權應由各繼承人共同繼承，並應由被繼承人鄧
      欽鳳之所有繼承人向被告為終止之意思表示。原告三人並非被繼承人鄧欽鳳之
      全體繼承人，其三人所為終止使用借貸契約之意思表示，並不合法，故原告向
      被告請求拆屋還地，於法不合，應予駁回。
    (四)原告所提出之鈞院另案九十一年訴字第五六六號判決，在該案中之市公所建物
      為危險建物，惟本件經勘驗結果，可知南勢活動中心目前仍在使用中，是以兩
      案之情形不同，自不得比附援用。
    (五)附圖Ｆ所示之遮雨棚，係由南勢國小於六十六年間興建；附圖Ｄ所示活動中心
      ，原係平鎮市公所建築之一部分，於六十六年間改建為南勢社區活動中心，該
      活動中心三分之一位於系爭土地上，三分之二位於南勢國小所有土地上。該活
      動中心之資金，大部分為被告平鎮市公所出資，其餘為民間樂捐，興建後，被
      告南勢國小之學生及平鎮市南勢里里民均可使用。
    (六)被告平鎮市公所從明治四十五年即西元一九一一年，就開始使用系爭土地。依
      平鎮庄（平鎮市公所）役場所屬建物總表，系爭土地自大正九年（民國九年）
      十月一日起，即以平鎮庄役場之建物予以使用，迄民國六十六年平鎮市公所遷
      於現址，於系爭土地上改建南勢里社區活動中心而使用至今。況且，本件建物
      並非全部在原告之系爭土地上，被告興建時原告自承其並未阻止，故頂多只是
      越界建築，原告不得主張拆屋還地。
  三、證據：提出系爭土地之土地登記謄本共二份，被繼承人鄧欽鳳之全體繼承人繼
      承系統表一份，鄧欽鳳於日據時期明治四十五年四月二十四日簽立之契約書影
      本、杜賣盡根契字影本各一份，明治四十五年間之業主權賣買登記申請書影本
      一份，大正二年十二月二十八日之領收證一份，大正五年十二月二十日之契約
      書影本一份，平鎮庄役場所屬建物總表影本一份等為證。
丙、被告南勢國小方面：
  一、聲明：
    (一)駁回原告之訴及假執行之聲請。
    (二)訴訟費用由原告負擔。
    (三)如受不利之判決，願供擔保免為假執行。
  二、陳述：
    (一)附圖Ｃ（無障礙滑梯，即殘障坡道）、Ｄ（活動中心）、Ｅ（活動中心正門）
      、Ｇ（活動中心側門）部分，確為被告平鎮市公所興建，惟被告南勢國小目前
      亦有使用附圖Ｄ之活動中心。
    (二)附圖Ｂ、Ｈ、Ｋ（以上三部分均為水泥空地）、Ｆ（遮雨棚）、Ｊ（十二公分
      寬圍牆）、Ｌ（由地籍線分成零點一七五公尺寬之圍牆）、Ｍ（由地籍線分成
      零點一七五公尺寬之圍牆）部分，均為被告南勢國小所鋪設或興建。附圖Ｆ所
      示遮雨棚下方之道路，目前為南勢國小師生之出入通道，且車輛出入均必須通
      行該道路。
  三、證據：提出立於活動中心大門口右側石碑之碑文照片一紙，證明活動中心於六
      十六年已經興建。
丁、本院依職權調閱本院九十二年壢調字第一四號之民事調解卷宗，及依職權囑託平
    鎮地政事務所人員於九十二年六月二十四日會同兩造至現場履勘並繪測複丈成果
    圖如附圖。
    理      由
一、原告於起訴時原僅以平鎮市公所為被告，嗣因至現場履勘後，發現系爭土地上有
    部分地上物為南勢國小所興建及占用，遂於九十二年八月六日具狀追加南勢國小
    為被告，並將訴之聲明亦作部分更正，經查，被告平鎮市公所及南勢國小均同意
    原告之前開追加，且追加後原告之請求權基礎並未改變，不甚礙訴訟之終結，是
    以原告追加南勢國小為被告並因而更正部分訴之聲明一節，核與民事訴訟法第二
    百五十五條第一項第一款、第七款之規定並無不合，應予准許，合先敘明。
二、原告主張：系爭一六０之二、一六０之八八地號土地（其中一六０之八八地號，
    係於八十三年間自一六０之二地號分割而來），為原告及其他全體公有人所有，
    被告無任何權源竟無權占用之，為此，原告基於民法第七百六十七條、第八百八
    十一條之規定，起訴請求被告將之返還原告及其他全體共有人。至被告平鎮市公
    所雖提出原告之祖先即鄧欽鳳簽立之契約書一份，惟該私文書之真實性尚有疑問
    ，應由被告平鎮市公所先證明其真正。縱認前開契約書為真正，觀諸契約第一條
    記載「鄧欽鳳向謝乾坤等三人買收系爭土地以為安平鎮區長役場敷地」（役場即
    為市公所，敷地即為建地），則原告與被告平鎮市公所之間就系爭土地有無償使
    用借貸關係，而按，「借用人應於契約所定期限屆滿時，返還借用物；未定期限
    者，應於依借貸之目的使用完畢時返還之。但經過相當時期，可推定借用人已使
    用完畢者，貸與人亦得為返還之請求」、「借貸未定期限，亦不能依借貸之目的
    而定其期限者，貸與人得隨時請求返還借用物」，民法第四百七十條第一項、第
    二項分別定有明文，本件無償使用借貸契約既未定期限，且自日據時代之明治四
    十五年借用迄今有九十餘年之久，已經過相當時期，本可推定借用人已使用完畢
    ，況且，被告無償借用系爭土地之初，原使用之目的為市公所建地，嗣已拆除改
    建為目前之平鎮市南勢社區活動中心，足見其借貸目的亦已使用完成。是依前開
    規定，原告自得依法請求被告平鎮市公所返還借用物。原告並以本件起訴狀之送
    達，作為終止本件使用借貸契約之意思表示，則被告平鎮市公所於原告終止使用
    借貸關係後，自屬無權占用系爭土地。至被告南勢國小，則係自始即無權占用系
    爭土地。附圖Ｃ（無障礙滑梯）、Ｄ（活動中心）、Ｅ（活動中心正門）、Ｇ（
    活動中心側門）、Ｉ（圍牆外人行步道）部分，既為被告平鎮市公所興建，自應
    由被告平鎮市公所拆除後返還土地予原告及全體共有人，而因其中Ｇ（活動中心
    側門）、Ｉ（圍牆外人行步道）部分，係由兩位被告共同占有使用，故此部分應
    併命被告南勢國小共同將之拆除後返還土地予原告及全體共有人。又附圖Ｂ（水
    泥空地）、Ｆ（遮雨棚）、Ｊ（十二公分寬圍牆）、Ｌ（由地籍線分成零點一七
    五公尺寬之圍牆）、Ｍ（由地籍線分成零點一七五公尺寬之圍牆）部分，係由被
    告南勢國小興建或鋪設，應由被告南勢國小將之拆除後返還土地予原告及全體共
    有人；而因其中Ｌ部分，因係由被告平鎮市公所、南勢國小共同占有使用，故此
    部分應併命被告平鎮市公所共同將之拆除後返還土地予原告及全體共有人。另查
    ，附圖Ｈ（圍牆內空地）、Ｋ（空地）部分，是被告平鎮市公所、南勢國小一起
    鋪設，並共同占有、使用，故請求被告共同拆除後將土地返還予原告及全體共有
    人。按被告無法律上原因占有使用系爭土地，原告自受有相當於法定租金之損害
    。依系爭一六０之二號土地面積五百五十五平方公尺，每平方公尺公告申報地價
    為五千五百二十元，而系爭一六０之八八號土地面積為七十平方公尺，每平方公
    尺公告申報地價亦為五千五百二十元，合計為六百二十五平方公尺，再依土地法
    第九十七條規定，城市地方房屋之租金以不超過申報總價年息百分之十為限，則
    本件土地依年息百分之四計算，亦即原告每年所受損失為十三萬八千元（625平
    方公尺×5520元＝0000000，0000000×0.04＝138000），為此，請求被告自起訴
    狀繕本送達翌日起至拆屋還地之日止，依其無權占用之比例，共同按年給付原告
    及全體共有人十三萬八千元等語。
三、被告平鎮市公所則以：「稱使用借貸者，謂當事人一方以物交付他方，而約定他
    方於無償使用後返還其物之契約」，民法第四百六十四條定有明文。緣原告之曾
    祖父即訴外人鄧欽鳳前於日據時代將系爭土地借予被告平鎮市公所之前身「平鎮
    庄」（日據時期地方行政單位名稱）供建築房屋使用，依前開規定，原告與被告
    平鎮市公所間即成立使用借貸契約，原告為鄧欽鳳之繼承人，應繼承前開使用借
    貸契約之法律關係而受契約內容之拘束，此亦為自日據時代迄今九十餘年，無人
    向被告平鎮市公所請求拆屋還地之原因。依最高法院八十七年台上字第二０九五
    號判決內容，認「契約未定期限者，借用人應於依借貸之使用目的使用完畢時返
    還之，此觀民法第四百七十條規定自明。兩造間就系爭房屋所座落之系爭土地有
    未定期限之使用借貸關係，而被上訴人借用系爭土地之目的，既為繼續使用被上
    訴人或其先人前所建造之房屋居住為目的，自以被上訴人使用系爭土地之目的完
    畢，即其無繼續取住房屋或該房屋不堪使用時，返還期限始屆至。上訴人雖又主
    張，若兩造間有使用借貸關係，亦因伊已對被訴人為終止借貸關係之意思表示，
    被上訴人亦應返還系爭土地云云。然上訴人既未證明被上訴人已不使用系爭以供
    居住或系爭房屋已不堪住用，縱兩造間未訂立借用之期限，上訴人亦不得任意終
    止兩造間之借貸關係，其所為之終止契約之意思表示，不能認為有效」。準此，
    被告平鎮市公所借用系爭土地之目的，實乃繼續使用被告平鎮市公所建造之房屋
    （活動中心）為目的，現被告平鎮市公所仍繼續使用系爭土地上之房屋，且該屋
    並未毀損至不堪使用，則依前開最高法院判決所示，縱使原告為終止使用借貸契
    約之意思表示，該意思表示不能認為有效，其請求被告拆屋還地，實無理由。又
    按，「契約當事人之一方有數人者，前項意思表示，應由其全體或向其全體為之
    」，「第二百五十八條及第二百六十條之規定，於當事人依法律之規定終止契約
    者，準用之」，「繼承人有數人時，在分割遺產前，各繼承人對於遺產全部為公
    同共有」，民法第二百五十八條第二項、民法第二六十三條及民法第一千一百五
    十一條分別定有明文。退步言之，本件縱認被告平鎮市公所之行為造成使用目的
    已完成，然有權終止契約者，為契約當事人鄧欽鳳，今被繼承人鄧欽鳳已亡故，
    依前開規定，該終止權應由各繼承人共同繼承，即應由鄧欽鳳之所有繼承人向被
    告為終止之意思表示，而原告三人並非鄧欽鳳之全體繼承人，故其三人所為終止
    使用借貸契約之意思表示，並不合法，其請求仍應予駁回。至原告所提出鈞院另
    案九十一年訴字第五六六號判決，該案之市公所建物為危險建物，惟本件經勘驗
    結果，可知南勢活動中心目前仍在使用中，是以兩案情形不同，自不得比附援用
    。被告平鎮市公所從明治四十五年即西元一九一一年，就開始使用系爭土地，而
    依平鎮庄（平鎮市公所）役場所屬建物總表，可知系爭土地自大正九年（民國九
    年）十月一日起，即以平鎮庄役場之建物予以使用，迄民國六十六年平鎮市公所
    遷於現址，在系爭土地上改建如附圖Ｄ所示之南勢里社區活動中心而使用至今，
    該活動中心原係平鎮市公所建築之一部分，於六十六年間改建為南勢里社區活動
    中心，該活動中心三分之一位於原告所有之系爭土地上，三分之二位於南勢國小
    所有土地上，該活動中心興建後，被告南勢國小之學生及平鎮市南勢里之里民均
    可使用。至附圖Ｆ所示之遮雨棚，則係由南勢國小於六十六年間興建。本件活動
    中心建物並非全部在原告之系爭土地上，原告自承其於被告興建時並未阻止，故
    本件頂多只是越界建築，原告不得主張拆屋還地等語，資為抗辯。
四、被告南勢國小則以：附圖Ｃ（無障礙滑梯，即殘障坡道）、Ｄ（活動中心）、Ｅ
    （活動中心正門）、Ｇ（活動中心側門）部分，確為被告平鎮市公所興建，惟被
    告南勢國小目前亦有使用附圖Ｄ之活動中心。附圖Ｂ、Ｈ、Ｋ（以上三部分均為
    水泥空地）、Ｆ（遮雨棚）、Ｊ（十二公分寬圍牆）、Ｌ（由地籍線分成零點一
    七五公尺寬之圍牆）、Ｍ（由地籍線分成零點一七五公尺寬之圍牆）部分，均為
    被告南勢國小所鋪設或興建。附圖Ｆ所示遮雨棚下方之道路，目前為南勢國小師
    生之出入通道，且車輛出入均必須通行該道路等語，資為抗辯。
五、查坐落於桃園縣平鎮市○○段一六０之二地號、一六０之八八地號之系爭土地（
    起訴時之申報地價均為每平方公尺五千五百二十元），前屬原告之被繼承人鄧欽
    鳳所有，目前系爭土地上則存有如附圖Ｂ至Ｍ所示之地上物，其中附圖Ｃ（無障
    礙滑梯）、Ｄ（活動中心）、Ｅ（活動中心正門）、Ｇ（活動中心側門）均屬於
    活動中心整體建築之一部，係由被告平鎮市公所興建，至附圖Ｂ（水泥空地）、
    Ｆ（遮雨棚）、Ｊ（十二公分寬圍牆）、Ｌ（由地籍線分成零點一七五公尺寬之
    圍牆）、Ｍ（由地籍線分成零點一七五公尺寬之圍牆）等部分，則係由被告南勢
    國小興建或鋪設等情，有系爭土地之土地登記謄本共二份及鄧欽鳳之全體繼承人
    繼承系統表一份在卷可憑，復有本院依職權囑託平鎮地政事務所人員於九十二年
    六月二十四日會同兩造至現場履勘並繪測之複丈成果圖如附圖在卷可佐，均堪信
    為真實。次查，原告復主張：被告平鎮市公所、南勢國小均係無權占用系爭土地
    一節，則為被告所否認，並各以前詞置辯，是本件應予釐清之爭點即為：(一)被告
    平鎮市公所辯以系爭土地係經鄧欽鳳無償借貸使用迄今一情，是否可採？(二)若認
    被告平鎮市公所之前開抗辯為可採，則原告主張系爭土地依借貸目的已使用完畢
    一節，請求被告平鎮市公所返還借用物，有無理由？(三)原告另主張：以起訴狀送
    達作為對被告平鎮市公所終止使用借貸契約之意思表示，是否可採？(四)被告南勢
    國小有無正當權源占有使用系爭土地？茲分論如下：
  (一)系爭土地係經鄧欽鳳無償借貸予被告平鎮市公所使用迄今：
    1.鄧欽鳳前於日據時期之明治四十五年間，向訴外人謝乾坤等人購得「桃澗堡南
      勢庄一百六十番之二地號土地」（即為目前之系爭一六０之二、一六０之八八
      地號土地），並以之作為「安平鎮區長役場敷地」（按安平鎮即為目前之平鎮
      市，役場敷地則指市公所建地）等情，有被告平鎮市公提出之鄧欽鳳簽立之杜
      賣盡根契字、業主權賣買登記申請書、土地登記濟證、大正二年十二月二十八
      日之領收證各一份及契約書二份均影本附卷可憑（原本業經本院核閱與影本無
      誤後發還），經查，前開文書內容所用字句均為日據時期用語，復觀諸被告所
      提出而為原告不爭執真正之平鎮庄役場所屬建物總表影本一紙（附於本院卷第
      一二八頁），可知前開平鎮庄南勢一六０之二番地於日據時期大正九年間確供
      作為平鎮庄役場使用，二者內容核屬相符，應非任意虛構，是足信被告前開提
      出之文書均為真正，原告否認其真正一節，不足採信。
    2.按民法第四百六十四條規定「稱使用借貸者，謂當事人一方以物交付他方，而
      約定他方於無償使用後返還其物之契約」，準此，鄧欽鳳前於日據時代無償提
      供系爭土地予被告平鎮市公所之前身作為建地使用而建築房屋，則依前開規定
      ，足認鄧欽鳳與被告平鎮市公所間即成立使用借貸契約，原告既為鄧欽鳳之繼
      承人，自應繼承前開使用借貸契約之法律關係，是以原告與被告平鎮市公所之
      間即存有使用借貸之法律關係。
  (二)原告主張系爭土地依借貸目的已使用完畢一節，請求被告平鎮市公所返還借用物
    ，關於活動中心整體部分為無理由，至附圖Ｉ之人行步道部分則為有理由：
    1.按民法第四百七十條第一、二項分別規定：「借用人應於契約所定期限屆滿時
      ，返還借用物；未定期限者，應於依借貸之目的使用完畢時返還之。但經過相
      當時期，可推定借用人已使用完畢者，貸與人亦得為返還之請求」、「借貸未
      定期限，亦不能依借貸之目的而定其期限者，貸與人得隨時請求返還借用物」
      ，先予敘明。
    2.查本件使用借貸契約並未定期限，為兩造所不爭執，又查，鄧欽鳳將系爭土地
      借予平鎮市公所之目的，係供平鎮市公所作為建地使用一情，已如前述，則平
      鎮市公所於其業務上使用之必要範圍內，本得在系爭土地興建建物，至興建何
      種建物並非原訂使用借貸契約所過問或限制者，從而，系爭土地上由被告平鎮
      市公所興建之「平鎮市南勢里活動中心」建物（含附圖Ｃ、Ｄ、Ｅ、Ｇ），目
      前仍由平鎮市公所為支配使用一情，既為兩造所不爭執，則難認被告平鎮市公
      所依借貸之目的已使用完畢、或可推定其已使用完畢，從而，原告主張依借貸
      目的已使用完畢而請求被告平鎮市公所拆除活動中心並返還系爭土地一節，為
      無理由。再者，被告就附圖Ｇ之活動中心側門部分，並請求被告南勢國小一併
      返還一節，惟按該活動中心整體係由被告平鎮市公所支配使用一情，已如前述
      ，則被告南勢國小經平鎮市公所許可而使用該活動中心，自無不可，從而原告
      請求被告南勢國小返還附圖Ｇ之活動中心側門一節，亦為無理由，不應准許。
      至原告雖提出本院九十一年度訴字第五六六號另案民事判決影本一份供參酌，
      惟查，該判決內容與本件事實不同，核屬無涉，併此敘明。
    3.附圖Ｉ部分之圍牆外人行步道，被告平鎮市公所雖否認為其所鋪建，惟按諸一
      般情形，人行步道本多由市公所鋪設，參以被告南勢國小亦否認鋪設前開步道
      之情，應認原告主張附圖Ｉ部分之圍牆外人行步道係由被告平鎮市公所鋪設一
      情為可採。而按，附圖Ｉ部分為人行步道，並非前述活動中心之附屬建物，且
      與活動中心相隔有空地、圍牆，而平鎮市公所於使用該活動中心亦非必定需使
      用前開人行步道（按被告平鎮市公所自陳：該活動中心尚有其他三分之二部分
      未占用系爭土地，是足認可另尋其他出入路徑），從而衡諸本件土地使用借貸
      契約之目的，應認關於附圖Ｉ部分所占用之土地依借貸目的可認已使用完畢，
      故原告請求被告平鎮市公所拆除附圖Ｉ部分之圍牆外人行步道並返還該部分土
      地予原告及全體共有人一節，為有理由。
  (三)原告主張：以起訴狀送達作為對被告平鎮市公所終止使用借貸契約之意思表示，
    亦不可採：
    原告雖主張：以起訴狀送達作為終止使用借貸契約之意思表示等語，惟其並未提
    出本件使用借貸契約有何貸與人得終止契約之相關事證，本院自難採信為真，是
    其此部分主張不足憑採。
  (四)被告南勢國小係無權占有系爭土地：
    1.查附圖Ｂ（水泥空地）、Ｆ（遮雨棚）、Ｊ（十二公分寬圍牆）、Ｌ（由地籍
      線分成零點一七五公尺寬之圍牆）、Ｍ（由地籍線分成零點一七五公尺寬之圍
      牆）等部分，係由被告南勢國小興建或鋪設等情，已如前述，至附圖Ｈ（圍牆
      內水泥空地）、Ｋ（水泥空地）部分，原告雖主張係由被告共同鋪設一節，惟
      觀諸附圖所示，可知Ｂ、Ｈ、Ｋ均為相鄰水泥空地，是應認前開水泥空地均同
      為被告南勢國小所鋪設無誤。
    2.查被告南勢國小與原告之間並無如：買賣、租賃、使用借貸等合法占有權源之
      法律關係，此為兩造所不爭執，是被告南勢國小對其占用系爭土地前開部分，
      自屬無權占有。從而原告請求被告南勢國小將前開無權占用部分拆除並返還土
      地予原告及全體共有人一節，為有理由。
六、按無法律上之原因而受有利益，致他人受損害者，應返還其利益，民法第一百七
    十九條定有明文，又「無權占用他人土地，可能獲得相當於租金之利益，為社會
    之通常觀念」（參照最高法院六十一年度台上字第一六九五號判例）。次按，依
    土地法第一百零五條準用同法第九十七條第一項規定，法定地租為不超過土地申
    報總價額百分之十為限。查被告平鎮市公所關於附圖Ｉ部分所占用土地，及被告
    南勢國小關於附圖Ｂ、Ｈ、Ｋ、Ｆ、Ｊ、Ｌ、Ｍ部分所占用之土地，均自接受原
    告起訴狀之送達時起即為無權占用系爭土地，從而原告併請求被告給付自起訴狀
    繕本送達翌日起至拆除地上物返還土地之日止之相當於租金之不當得利賠償金，
    為有理由。另按，民法第八百二十一條規定，各共有人對於第三人，得就共有物
    之全部，為本於所有權之請求。所謂本於所有權之請求，係指民法第七百六十七
    條所規定之物權的請求權而言，至債權的請求權，則不在民法第八百二十一條規
    定之列，僅於共有物被侵害，請求損害賠償，而其給付不可分者，依民法第二百
    九十三條之規定，各共有人方得為共有人全體請求向其全體為給付；至請求返還
    不當得利，而其給付可分者，各共有人僅得按其應有部分，請求返還（參照最高
    法院八十五年度臺上字第二三九一號、八十八年度臺上字第一三四一號判決），
    查本件原告請求被告給付相當於租金之不當得利，並無給付不可分之情形，是核
    諸前開說明，原告僅得按其應有部分（經查原告應有部分各為丁○○二十分之一
    、己○○十分之一、戊○○十五分之一，共計為六十分之十三）請求返還，其請
    求逾其應有部分之數額，自不應准許。茲就被告分別應給付原告之不當得利賠償
    金，分論如下：
  (一)被告平鎮市公所部分：
    查附圖Ｉ部分占用系爭一六０之八八地號土地之面積為六十三平方公尺（即零點
    零零六三公頃），而該地申報地價為每平方公尺五千五百二十元，以上分別有複
    丈成果圖及土地登記謄本各一份足參，又本院斟酌前開土地坐落之位置尚非都市
    繁榮之土地，及參酌被告平鎮市公所占用該地並無惡意等情，認原告之主張以前
    揭年息百分之一計算為允當，是以原告併訴請求被告平鎮市公所應自起訴狀繕本
    送達之翌日即九十二年四月十八日起至拆除地上物並返還該部分土地之日止，依
    系爭土地申報地價之年息百分之一計算相當於土地租金之不當得利，按年給付原
    告七百五十五元（按原告之應有部分合計六十分之十三，故13/60×63×5520×
    1/100＝755，元以下四捨五入），於此範圍內，為有理由，至逾部分之請求，則
    非法之所允，應予駁回。
  (二)被告南勢國小部分：
    查附圖Ｂ、Ｈ、Ｋ、Ｆ、Ｊ、Ｌ、Ｍ部分占用系爭一六０之二、一六０之八八地
    號土地之面積，共計為二百三十七平方公尺（即零點零二三七公頃，按0.0175公
    頃＋0.0001公頃＋0.0001公頃＋0.0049公頃＋0.0002公頃＋0.0005公頃＋0.0004
    公頃＝0.0237公頃），而前開土地之申報地價均為每平方公尺五千五百二十元，
    以上亦有複丈成果圖一份及土地登記謄本二份足參，本院復斟酌前開土地坐落之
    位置及被告南勢國小占有之初並無惡意，因認原告之主張以前揭年息百分之一計
    算為允當，是以原告併訴請求被告南勢國小應自追加起訴狀繕本送達之翌日即九
    十二年九月十九日（按原告對南勢國小之追加起訴狀係於九十二年八月六日向本
    院遞狀，該書狀上雖註明「繕本已寄送對造」，惟迄本件辯論終結時止，原告並
    未陳報被告南勢國小收受該追加訴狀繕本日期之任何依據，準此，自應以被告南
    勢國小第一次到庭為言詞辯論之日即九十二年九月十八日作為其收受追加起訴狀
    繕本之日）起至拆除地上物並返還該部分土地之日止，依系爭土地申報地價之年
    息百分之一計算相當於土地租金之不當得利，按年給付原告二千八百三十九元（
    13/60×237×5520×1/100＝2839，元以下四捨五入），於此範圍內，為有理由
    ，至逾部分之請求，則非法之所允，應予駁回。
七、末以，關於原告勝訴部分，兩造分別陳明願供擔保聲請假執行或免為假執行，經
    核要無不合，爰分別酌定相當之金額准許之；至原告敗訴部分，其假執行之聲請
    ，因訴之駁回致失所附麗，應併予駁回。
八、據上論結，原告之訴為一部有理由，一部無理由，依民事訴訟法第七十九條、第
    三百九十條第二項、第三百九十二條第二項，判決如主文。
中　　　華　　　民　　　國　　九十三　　年　　　五　　　月      五      日
                                        臺灣桃園地方法院民事第三庭
~B法　　　官　周玉
右為正本係照原本作成。
如對本判決上訴，須於判決送達後二十日內向本院提出上訴狀。
中　　　華　　　民　　　國　　九十三　　年　　　五　　　月      五      日
~B書　記　官　張簡純靜
